臺灣臺北地方法院民事判決　　　　　　　　　　　　九十二年度訴字第三五四五號
　　原　　　告　財政部國有財產局即劉蘅靜之遺產管理人
　　法定代理人　丁○○
　　訴訟代理人　戊○○
　　複代理人　　丙○○
　　被　　　告　己○○兼乙○.
　　訴訟代理人　姜鈺君律師
　　被　　　告　甲○○即乙○○.
當事人間給付補償金事件，本院於民國九十三年八月十八日言詞辯論終結，判決如下
：
    主  文
被告應將坐落臺北市○○區○○段一小段三七六、三七六之一地號、應有部分均為四
八之一之土地及其上門牌號碼南京東路四段一三三巷四弄七號二樓之建物遷讓交還原
告。
被告應連帶給付原告新台幣壹拾肆萬壹仟伍佰玖拾柒元，及自民國九十二年六月二十
日起至清償日止按年息百分之五計算之利息，並自民國九十二年六月一日起按年給付
按前揭土地當期土地申報地價年息百分之五及按前揭建物當期房屋課稅現值年息百分
之五計算之不當得利。
原告其餘之訴駁回。
訴訟費用由被告連帶負擔。
    事實及理由
一、本件被告甲○○經合法通知，未於言詞辯論期日到場，核無民事訴訟法第三百八
    十六條所列各款情形，爰依原告之聲請，由其一造辯論而為判決。
二、原告之法定代理人於本院審理時由丁○○變更為洪寶川，有財政部九十三年五月
    三十一日台財人字第０九三００二八五四六二號函在卷可稽，並據其聲明承受訴
    訟，續行訴訟。又被告乙○○於民國（下同）九十二年十月十二日去世，其繼承
    人為己○○及甲○○，有其
    具狀聲明承受訴訟，甲○○雖未聲明承受訴訟，惟原告已為聲明，本院並依職權
    裁定命其承受訴訟，續行訴訟，合先敘明。
三、原告起訴時原僅列乙○○為被告，嗣於九十二年十一月十日另追加己○○為被告
    ，主張其與乙○○共同無權占有原告管理之台北市○○○路○段一三三巷四弄七
    號二樓房屋及其坐落之土地，因請求之基礎事實同一，依民事訴訟法第二百五十
    五條第一項第二款，應予准許。
四、原告起訴主張：訴外人劉蘅靜於六十八年八月八日死亡，本院以八十五年管字第
    七號民事裁定指定原告為其遺產管理人。被告之被繼承人乙○○及被告己○○未
    經原告之同意，無權占有劉蘅靜所有之臺北市○○區○○段一小段三七六、三七
    六之一地號土地（應有部分均為四分之一）及其上門牌號碼南京東路四段一三三
    巷四弄七號二樓之建物（下稱系爭房地），自八十七年六月一日起至九十二年五
    月三十一日止，以當期土地公告地價年息百分之五及房屋課稅現值年息百分之十
    計算，共計受有相當於租金五十三萬零三百九十四元之利益，致劉蘅靜之遺產受
    有損害。經原告通知其自行遷離，並依民法第一百七十九條之規定請求其返還占
    用期間內所受之不當得利，均置之不理。又乙○○於九十二年十月十二日去世，
    被告己○○及被告甲○○為其法定繼承人，應繼承其財產上之一切權利義務，就
    其所負之一切債務負連帶清償之責等情，爰求為命被告應將系爭房地騰空返還原
    告，並連帶給付自八十七年六月一日起至九十二年五月三十一日止之不當得利五
    十三萬零三百九十四元，及自起訴日起至清償日止，按年息百分之五計算之利息
    ，並自九十二年六月一日起至返還房地之日止，按月給付當期土地公告地價年息
    百分之五，及按當期房屋課稅現值百分之十計算使用補償金之判決。
五、被告己○○則以：劉蘅靜生前為立法委員，其去世時立法院成立治喪委員會，並
    由訴外人鄭產棻、胡洪九、王孝英、李大超及孫金生等人成立遺物保管小組，處
    理劉蘅靜之遺產等相關事宜。而劉蘅靜業與夫離異，惟育有一女郭白蘅，居住於
    大陸，然因政治因素無法來台處理遺產事。因被告己○○之夫即被繼承人乙○○
    為郭白蘅配偶王鍾浩之兄，郭白蘅遂委託被繼承人乙○○全權代表其與遺物保管
    小組共同商定處理辦法，並代為接受及保管劉蘅靜之遺產。嗣經遺物保管小組之
    協議，系爭房地由李大超、胡洪九與乙○○共同保管，而郭白蘅復於八十六年五
    月七日委託乙○○為代理人，代其辦理系爭房地之繼承事宜，並由乙○○代為管
    理系爭房地，故乙○○並非無權占用系爭房地。且劉蘅靜於系爭房地之貸款本息
    、地價稅及房屋稅，歷年來均是由乙○○繳納，亦足證其並非無權占有。而被告
    己○○為乙○○之妻，於乙○○在世前僅為其占有輔助人。另原告請求自八十七
    年六月一日起相當於租金之不當得利，其超過五年之部分，已罹於時效，被告得
    主張時效抗辯而拒絕給付。又被告之被繼承人乙○○代為繳納系爭貸款本息十七
    萬七千二百四十七元及歷年之地價稅及房屋稅七萬七千六百十一元，共二十五萬
    四千八百五十八元，依民法第一千一百四十八條及第一百七十九條之規定，被告
    自得請求原告返還，並以之與原告請求之不當得利主張抵銷。又系爭土地非公有
    土地，且有申報地價，故原告適用平均地權條例施行細則第二十一條規定，以系
    爭土地之公告地價為申報地價來計算相當於租金之不當得利，自有違誤。另系爭
    房地非位於商業繁榮地段且位於巷弄間，屋齡約有四十年之久，是原告主張按系
    爭房地當期申報地價年息百分之五及按房屋課稅現值之百分之十計算不當得利，
    實屬過高。如認被告應返還系爭房地，請斟酌被告之被繼承人乙○○係善意保管
    及維護系爭房地，且被告己○○已年近九十高齡，並無經濟收入，於其夫乙○○
    去世後單獨居住於系爭房地，搬遷實有困難及不易之處，亦無法於短期內一次給
    付原告請求之不當得利及原告就系爭房地目前尚無任何處置之計劃，且據聞系爭
    房屋可能於二年後拆除，對原告並無不利等情，依民事訴訟法第三百九十六條第
    一項之規定，酌定相當於履行期間並准分期給付等語，資為抗辯，並聲明原告之
    訴駁回。被告甲○○則未於言詞辯論期日到場，亦未提出書狀作何聲明或陳述。
六、原告主張訴外人劉蘅靜於六十八年八月八日死亡，本院以八十五年管字第七號民
    事裁定指定原告為其遺產管理人。系爭房地為劉衡靜所有，其去世後由被告之被
    繼承人乙○○占有使用系爭房地之事實，業據其提出前揭裁定、民事裁定確定證
    明書、土地及建物登記謄本及
    九九九號卷），且為被告己○○所不爭，而被告甲○○對原告主張之事實，已於
    相當時期受合法之通知，而於言詞辯論期日不到場，亦未提出準備書狀爭執，依
    民事訴訟法第二百八十條第三項準用第一項規定，視同自認，是原告上開主張，
    自堪信為真實。又原告主張被告之被繼承人乙○○及被告己○○無權占有系爭房
    地，被告應將系爭房屋返還原告並給付相當於租金之不當得利等語，雖為被告己○○所否認，並以前詞置辯。惟查：
（一）原告為訴外人劉蘅靜之遺產管理人，對屬於劉蘅靜遺產之系爭房地，有管理使
      用之權限，第三人如欲占有使用系爭房地，自應徵得原告之同意，是被告之被
      繼承人乙○○未經原告之同意而占有使用系爭房地，對原告而言即屬無權占有
      ，則原告主張乙○○係無權占有系爭房地，應為可取。
（二）被告己○○雖抗辯：劉蘅靜生前為立法委員，其去世時立法院成立治喪委員會
      ，並由訴外人鄭產棻、胡洪九、王孝英、李大超及孫金生等人成立遺物保管小
      組。因劉靜蘅之女郭白蘅居住於大陸無法來台，被告之被繼承人乙○○受其委
      託全權代表其與立法院遺物保管小組共同商定處理辦法，並代為接受及保管劉
      蘅靜之遺產。嗣經遺物保管小組之協議，系爭房地由李大超、胡洪九與乙○○
      共同保管，而郭白蘅復於八十六年五月七日委託乙○○為代理人，代其辦理系
      爭房地之繼承事宜，並代為管理系爭房地，故乙○○並非無權占用系爭房地云
      云，固據其提出郭白衡於七十年十一月十一日及八十六年五月七日書立之全權
      委託書、立法院公文用箋為證（見本院卷第七十三頁至第七十七頁）。惟查：
      按臺灣地區與大陸地區人民關係條例第六十六條之規定：「大陸地區人民繼承
      臺灣地區人民之遺產，應於繼承開始起三年內以書面向被繼承人住所地之法院
      為繼承之表示；逾期視為拋棄其繼承權。大陸地區人民繼承本條例施行前已由
      主管機關處理，且在臺灣地區無繼承人之現役軍人或退除役官兵遺產者，前項
      繼承表示之期間為四年。繼承在本條例施行前開始者，前二項期間自本條例施
      行之日起算。」，郭白蘅既係大陸人士，如其欲繼承劉蘅靜之遺產，因其繼承
      係發生於前揭條例八十一年九月十八日施行前，故應自該條例施行起三年內以
      書面向被繼承人劉蘅靜住所地之法院即本院為繼承之表示，然郭白蘅並未向本
      院辦理聲明繼承，有原告提出之本院八十七年十二月二十日北院義家祥八十五
      家催一五三字第四一五六六號函及八十九年二月九日同上字第七七八七號函可
      證，復為被告己○○所不爭，依上開規定，即視為郭白蘅拋棄其繼承權，而無
      繼承系爭房地之權利。故被告之被繼承人乙○○縱經郭白蘅之同意占有系爭房
      地，因郭白蘅並非系爭房地之繼承人，並無將系爭房地交由乙○○保管使用之
      權利，乙○○自不因而取得占用系爭房地之正當權源。又前揭遺物保管小組亦
      非劉蘅靜之繼承人，並無管理使用系爭房地之權利，則被告之被繼承人乙○○
      縱徵得其同意而保管占有系爭房地，對原告而言，仍屬無權占有，故被告己○○聲請訊問證人鄭產棻、胡洪九、王孝英、李大超及孫金生等人並聲請向立法
      院函詢有關處理劉蘅靜遺物事宜之經過及結果，以證明遺物保管小組有決議由
      乙○○負責保管系爭房地，核無必要。至乙○○生前固代為繳納系爭房地之貸
      款本息、地價稅及房屋稅等，惟此乃係被告得另向原告請求返還之問題，與乙○○是否有權占有無涉，不得作為其係有權占有證明，是被告己○○抗辯其被
      繼承人乙○○並非無權占有云云，尚非可取。
（三）按所有人對於無權占有或侵奪其所有物者，得請求返還之，民法第七百六十七
      條前段定有明文。查被告之被繼承人乙○○無權占有系爭房地，依前揭規定，
      原告自得本於管理人之地位請求其繼承人即被告返還系爭房地。又被告己○○
      於乙○○去世前縱僅係乙○○之占有輔助人，因其已繼承乙○○對原告所負返
      還系爭房地之義務，且於乙○○去世後，其仍繼續居住於系爭房地，顯其係以
      自己之意思占有系爭房地，為直接占有人，其本身自亦負有將系爭房地返還之
      義務，則原告請求被告返還系爭房地，即屬有據。至於原告聲明雖係表示被告
      應將系爭房地騰空返還原告等語，惟因系爭土地上有系爭建物存在，自不可能
      將土地騰空返還原告，故原告之真意應係指被告應將系爭建物騰空，連同其坐
      落之土地一併返還原告，附此敘明。
（四）按無法律上之原因而受利益，致他人受損害者，應返還其利益，民法第一百七
      十九條定有明文。又無權占用他人之房地，可能獲得相當於租金之利益，且將
      致所有人受有不能使用房地之損失，為社會通常之觀念，故所有人自得請求占
      用人給付無權占有期間，所受相當於租金之不當得利。查被告之被繼承人乙○○無權占有原告所管理之系爭房地，受有相當於租金之利益，致原告受有損害
      ，依上開說明，原告自得請求被告給付其占有期間內所受相當於租金之不當得
      利。惟因租金之請求權，因五年間不行使而消滅，既為民法第一百二十六條所
      明定，至於終止租約後之賠償與其他無契約關係之賠償，在法律上因其已無契
      約關係或本無契約關係，名稱雖與租金異，然實質上仍為使用土地之代價，債
      權人應同樣按時收取，不因其契約終止或未成立而謂其時效之計算應有不同。
      又無法律上之原因而獲得相當於租金之利益，致他人受損害時，如該他人之返
      還利益請求權已逾租金短期消滅時效之期間，對於相當於已罹消滅時效之租金
      利益，不得依不當得利之法則請求返還。是以就系爭房地而言，原告係於九十
      二年六月三日聲請支付命令，有支付命令聲請狀附卷可稽，經被告聲明異議後
      以原告支付命令之聲請視為起訴，則自起訴日往前回溯五年，原告請求自八十
      七年六月一日至同年月三日止相當於租金之不當得利，已罹於時效，被告己○○以時效抗辯為由拒絕給付此部分之不當得利，即屬有據。
（五）按財政部訂頒之「代管無人承認繼承遺產作業要點」第十四點遺產之收益及負
      擔第（一）款後段規定．不動產租金及使用補償金比照國有房地租金計收標準
      計收；又國有財產法第四十三條第三項規定，非公用財產類之不動產租金率，
      依有關土地法律規定；土地法律未規定者，由財政部斟酌實際情形擬定，報請
      行政院核定之；而行政院八十二年四月二十三日台八十二財字第一一一五三號
      函釋：國有出租基地，自八十二年七月一日起，一律依照土地申報地價年息百
      分之五計收租金，有原告提出之前揭作業要點及行政院函可稽（見本院卷第三
      十二頁及第三十六頁），又城市地方房屋之租金，以不超過土地及其建築物申
      報總價額年息百分之十為限，土地法第九十七條第一項定有明文。本院審酌系
      爭房地坐落於台北市松山區，地目為「建」，且臨近南京東路四段，附近交通
　　　尚稱便利，生活機能不差，惟系爭房屋屋被告係供自住，未做商業用途，且屋
  　　齡已久等情形，認原告請求土地部分按申報地價總價額年息百分之五計算，並
    　無不當，惟房屋部分原告請求按課稅現值年息百分之十計算，尚嫌過高，應以
      年息百分之五計算為適當。至原告雖主張系爭土地應適用平均地權條例施行細
      則第二十一條「公有土地，以各該宗土地之公告地價為申報地價，免予申報」
      之規定，依公告地價為申報地價云云，惟系爭土地尚未收歸國有，仍屬私有土
      地，自無前揭規定之餘地。準此，被告自八十七年六月四日起至九十二年五月
      三十一日止，占有系爭土地部分所受相當租金之不當得利為三十五萬一千一百
      八十一元，房屋部分為四萬五千二百七十四元，共計三十九萬六千四百五十五
      元（各期申報地價、房屋課稅現值及計算式均如附件一至附件三所示），則原
      告得請求被告給付相當於租金之不當得利金額為三十九萬六千四百五十五元及
      自九十二年六月一日起至被告返還系爭房地之日止，按月給付按當期土地申報
      地價年息百分之五及按當期房屋課稅現值年息百分之五計算之不當得利，逾此
      範圍之請求，尚非有據。惟就原告另請求被告給付遲延利息之部分，因被告所
      負返還不當得利之給付義務，其給付並無確定期限，依民法第二百十九條第一
      項之規定，應自其受催告時起，始負遲延責任，故原告請求被告給付自八十七
      年六月四日起至九十二年五月三十一日所受不當得利三十九萬六千四百五十三
      元之遲延利息部分，應自支付命令送達被告之被繼承人乙○○之翌日即九十二
      年六月二十日起起算，逾此範圍之請求，於法無據。
（六）被告己○○另以被告之被繼承人乙○○代為繳納系爭貸款本息十七萬七千二百
      四十七元及歷年之地價稅及房屋稅七萬七千六百十一元，共二十五萬四千八百
      五十八元，依民法第一千一百四十八條及第一百七十九條之規定，被告自得請
      求原告返還，並以之與本件原告請求之不當得利主張抵銷等語，並提出繳付貸
      款本息及地價稅、房屋稅收據為證。原告對此抵銷之抗辯並無意見，則以上開
      金額與原告請求之不當得利之金額三十九萬六千四百五十五元抵銷，原告尚得
      請求被告給付十四萬元一千五百九十五元（000000-000000＝141597）。又被
      告己○○另請求本院考量其已年近九十高齡，並無經濟收入，於其夫乙○○去
      世後單獨居住於系爭房地，搬遷實有困難及不易之處，亦無法於短期內一次給
      付原告請求之不當得利及原告就系爭房地目前尚無任何處置之計劃，且據聞系
      爭房屋可能於二年後拆除，對原告並無不利等情，依民事訴訟法第三百九十六
      條第一項之規定，准予酌定相當於履行期間並分期給付云云，惟原告於九十一
      年六月五日即通知被告之被繼承人乙○○應於九十一年六月三十日前自行行搬
      離，並給付歷年使用補償金六十五萬三千三百三十七元，有原告提出其台灣台
      北辦事處之函可證（見本院卷第三十七頁），迄本院九十三年八月十八日止，
      已逾二年，被告對於其應搬離系爭房地應早有預期並有充足之時間準備，，且
      本件所命原告給付之不當得利金額亦不多，故本院認尚無酌定履行期間並准許
      分期給付之必要。
七、綜上所述：原告請求被告應將系爭房地遷讓返還原告，並連帶給付自八十七年六
    月四日起至九十二年五月三十一日止之不當得利一十四萬一千五百九十五元，及
    自九十二年六月二十日起至清償日止，按年息百分之五計算之利息，並自九十二
    年六月一日起至返還系爭房地之日止，按年給付按當期土地申報地價年息百分之
    五及按當期房屋課稅現值年息百分之五計算之不當得利，洵屬有據，應予准許，
    逾此範圍之請求，洵屬無據，不應准許。
八、至兩造其餘之攻擊或防禦方法，及未經援用之證據，經本院斟酌後，認為均不足
    以影響本判決之結果，自無庸一一詳予論駁，併此敘明。
九、據上結論，本件原告之訴為一部有理由，一部無理由，依民事訴訟法第三百八十
    五條第一項、第七十九條、第八十五條第二項，判決如主文。
中　　　華　　　民　　　國　　九十三　　年　　　八　　　月　　三十　  　日
                                        台灣台北地方法院民事第三庭
                                            審判長法  官  張靜女
                                                  法  官  張明輝
                                                  法  官  李宜娟
右正本係照原本作成
如不服本判決應於送達後二十日內向本院提出上訴狀
中　　　華　　　民　　　國　　九十三　　年　　　八　　　月　　 三十 　　日
                                              法院書記官  高菁菁
